最高法院刑事判決　　　　　　　　　 111年度台上字第1843號
上　訴　人　溫鈺龍





上列上訴人因妨害性自主案件，不服臺灣高等法院中華民國110
年12月14日第二審判決（110 年度侵上訴字第156 號，起訴案號
：臺灣新北地方檢察署108 年度偵字第2765號），提起上訴，本
院判決如下：
    主  文
上訴駁回。
    理  由 
一、按刑事訴訟法第377 條規定，上訴於第三審法院，非以判決
    違背法令為理由，不得為之。是提起第三審上訴，應以原判
    決違背法令為理由，係屬法定要件。如果上訴理由書狀並未
    依據卷內訴訟資料，具體指摘原判決不適用何種法則或如何
    適用不當，或所指摘原判決違法情事，顯與法律規定得為第
    三審上訴理由之違法情形，不相適合時，均應認其上訴為違
    背法律上之程式，予以駁回。
二、本件原判決認定上訴人甲○○有如其犯罪事實欄所載乘機性
    交犯行，因而撤銷第一審不當之科刑判決，就起訴之犯罪事
    實變更檢察官所引應適用之法條（刑法第221 條第1 項強制
    性交罪），改判論處上訴人犯（刑法第225 條第1 項）乘機
    性交罪刑，已詳為敘述其所憑之證據及認定之理由。原判決
    所為論斷說明，俱有卷內證據資料可資覆按，從形式上觀察
    ，尚無足以影響其判決結果之違法情形存在。
三、上訴意旨略以：
（一）原判決就Ａ女（代號0000000000，姓名、年籍詳卷，下稱
      Ａ女）於警詢時之陳述，如何與審判中不符，而具有特信
      性、必要性等傳聞法則之例外要件，均未加以說明，遽認
      該警詢中之陳述具有證據能力，並據以認定犯罪事實，有
      理由不備之違誤。又原判決既認為Ａ女警詢時之證述有證
      據能力，亦即係為證明犯罪事實之存否所必要者，然於理
      由內就Ａ女有以言語或行動表示拒絕上訴人乙節，復謂Ａ
      女於偵查及第一審審理時之證述較為可採，則Ａ女於警詢
      時之證述即非證明犯罪事實存否所必要，應不具證據能力
      。原判決就此所為前後論述不一，有理由矛盾之違法。
（二）Ａ女雖指訴：其當天有酒醉等語，惟此為上訴人否認，復
      經證人許尚倫於第一審審理時證稱：Ａ女並未喝醉等節明
      確，參以Ａ女與上訴人於事發後LINE對話紀錄，上訴人亦
      未承認Ａ女有酒醉之情形，可見Ａ女指述上情不能採信。
      況Ａ女當天係飲用氣泡酒，所含酒精濃度不足使人陷入昏
      沉狀況，足認Ａ女是在清醒狀態下與上訴人發生性交行為
      。原判決採取Ａ女之陳述，遽為不利於上訴人之認定，有
      適用證據法則不當之違法。
（三）依Ａ女於偵查中之陳述，可知上訴人開始脫去Ａ女衣服時
      ，Ａ女仍有意識，上訴人因此認為Ａ女同意與其發生性交
      行為，此有上訴人於與Ａ女LINE對話表明：「一開始你沒
      有不要」等語可佐，參以事發時，上訴人隔壁房間有朋友
      在內，Ａ女並無喊叫等情，足認縱使Ａ女有精神、身體障
      礙、心智缺陷或其他相類之情形，上訴人並無認識，應無
      乘機性交之故意。原判決未詳加調查、釐清，遽認上訴人
      有乘機性交犯行，有調查職責未盡之違法云云。
四、惟查：
（一）被告以外之人於檢察事務官、司法警察（官）調查中所為
      之陳述，與審判中不符時，其先前之陳述具有較可信之特
      別情況，且為證明犯罪事實存否所必要者，得為證據，刑
      事訴訟法第159 條之2 定有明文。
      原判決理由敘載Ａ女警詢之陳述，與審判中不符之部分，
      具有證據能力，復於理由內對於上訴人脫去Ａ女衣服時，
      Ａ女有無表示拒絕乙節，採認Ａ女於偵查及第一審審理時
      之證述，不採Ａ女警詢之陳述，前後論述雖有瑕疵而未洽
      ，惟原判決就此部分，既未引用Ａ女此部分警詢陳述，作
      為認定上訴人犯罪之證據，即難謂有採證違法之違誤。至
      於原判決併引Ａ女警詢時部分與偵查及第一審審理時供述
      相符之證詞，作為上訴人論罪之部分依據，所引警詢陳述
      因欠缺「必要性」之要件，與傳聞例外之規定不合，採為
      論罪之部分證據，亦有未當，惟除去該部分之證言，綜合
      其偵訊及第一審審理時同旨之供述及卷內其他相關證據，
      亦應為相同犯罪事實之認定，該項瑕疵與判決本旨不生影
      響。上訴意旨此部分證據能力之指摘，並非適法之第三審
      上訴之理由。
（二）犯罪事實之認定、證據之取捨及證明力之判斷，俱屬事實
      審法院之職權，此項職權之行使，倘不違背客觀存在之經
      驗法則或論理法則，自無許當事人任憑主觀指為違法，而
      執為適法第三審上訴理由。又法院認定事實，並不悉以直
      接證據為必要，其綜合各項調查所得的直接、間接證據，
      本於合理的推論而為判斷，要非法所不許。至於證人的證
      述內容，縱然前後不符或有部分矛盾，事實審法院自可本
      於經驗法則、論理法則及調查所得的其他各項證據，為合
      理的判斷、取捨，非謂一有細節不符或陳述有誤，即應認
      其全部證述均為不可採信。
      刑法第225 條第1 項之乘機性交罪，係以被害人因精神、
      身體障礙、心智缺陷或其他相類之情形，致使不能或不知
      抗拒他人對其為性交，為其構成要件。所謂「相類之情形
      」，係指被害人雖非精神、身體障礙、心智缺陷，但遭性
      交行為時，因昏暈、酣眠、泥醉等相類似之情形，致無同
      意性交之理解，或無抗拒性交之能力者；「不能或不知抗
      拒（性交）」，係指被害人因上開心理或生理之障礙或缺
      陷，以致對於外界事物喪失知覺、思辨與判斷能力，而無
      從形成並決定其性自主意思，而處於無可抗拒他人對其性
      交之狀態而言。是判斷之重點，在於被害人有無同意性交
      之理解，或有無抗拒性交之能力，並非必以被害人酒醉致
      不省人事，始足當之。
      原判決主要依憑上訴人不利於己部分之供述，佐以Ａ女、
      證人許尚倫（事發時與上訴人同住於另一房間）、許○○
      （完整姓名及年籍資料詳卷，係Ａ女於事發時之同居男友
      ）之證詞，以及Ａ女手繪上訴人租屋處房間配置圖、Ａ女
      與上訴人LINE對話紀錄等證據資料，並說明：①依Ａ女於
      偵查及第一審審理時之指證，上訴人因與女友分手，而與
      友人相約於事發當日晚間至其住所，Ａ女當日有喝到摻有
      酒精的飲料，期間有外出去買菸，之後因喝酒意識模糊，
      上訴人扶Ａ女進其房間休息，待Ａ女較有意識時，發現上
      訴人正以其陰莖插入Ａ女陰道內，經Ａ女口頭並以手推上
      訴人表示拒絕後，且哭泣請求上訴人停止，上訴人始停止
      其行為，嗣Ａ女即搭計程車離開上訴人居所，返家後立即
      向當時同居男友許○○告知遭上訴人性侵之情事；再依許
      尚倫之證言，可見許尚倫載聚會之友人回家時，只剩上訴
      人與Ａ女在家，而其返回與上訴人同住之住處後，曾聽見
      女子哭泣聲，則哭泣者當為Ａ女，與Ａ女證述其與上訴人
      發生性行為時，曾哭泣要求上訴人停止乙情相符；復依許
      ○○之證詞，事發後Ａ女返回與其同居住處後，情緒激動
      ；參以Ａ女與上訴人於事發前之LINE對話紀錄，Ａ女表示
      「有其他人會去嗎？」、「明天幫我準備飲料，我怕我不
      太能喝」等語，可見Ａ女於事前已確認是否屬多人聚會且
      清楚表示其不飲酒，又談及Ａ女與其男友之關係，則上訴
      人知悉Ａ女有男友之情事；且Ａ女與上訴人於事發後之LI
      NE對話紀錄，經Ａ女質以：「你該不會覺得到了早上我就
      什麼都不記得了吧」、「我要是因此跟男友吵翻了要怎麼
      辦」，上訴人應稱「我照顧你啊」，又經Ａ女一再逼問「
      我都說不要了，為什麼」時，上訴人則稱「一開始你沒有
      步（應係「不」）要」、「你沒拒絕我啊」，Ａ女回以：
      「什麼叫我沒拒絕你」、【我一開始根本不知道你要幹嘛
      】後，上訴人回答：「台北我也快不想待了，那等我處理
      完八」；Ａ女質問：「我要一個解釋」、「為什麼這麼做
      」，上訴人回答：「沒有解釋啊」、「你的動作吸引我啊
      」，Ａ女回稱：「我的什麼動作？？？」，上訴人答以：
      「親密啊」，Ａ女回稱：「誰他媽跟你親密，我一直都在
      旁邊抽我的菸滑手機」、「討論我的外拍」，上訴人回以
      ：「不要吵了林北也很煩」等語，可徵上訴人以Ａ女沒有
      拒絕即在住所對Ａ女發生性行為，然Ａ女回應一開始不知
      道上訴人要做什麼，與Ａ女彼時酒醉（按應係飲酒後，詳
      後述）昏睡情狀吻合，上訴人所為顯非係基於Ａ女同意之
      合意性交行為。②Ａ女雖就上訴人脫去其衣服之際，其有
      無拒絕乙節，有因意識、記憶不清，而陳述不一之情，然
      衡諸上訴人與Ａ女之LINE對話紀錄，可知係上訴人主動邀
      約Ａ女至其住所聚會，Ａ女隨即答應，且其等聊天內容均
      甚融洽，Ａ女於偵查中亦陳明上訴人跟伊是同事，工作上
      比較照顧伊等情，彼此間當無恩怨仇隙，若Ａ女係與上訴
      人合意性交，而非遭上訴人性侵，應無不顧及朋友、同事
      交情，而虛構事實以陷害上訴人之必要，亦無明確表示不
      願再與上訴人共處一室，堅持立即返家之情由。是上訴人
      係乘Ａ女飲酒後沉睡之際，基於乘機性交之犯意，利用Ａ
      女飲酒後睡著而不知抗拒之機會，先脫去Ａ女衣褲而將陰
      莖插入其陰道內，Ａ女因而驚醒恢復意識，立即以言語表
      示拒絕，並以手推擋，哭泣請求停止，上訴人始行停止，
      堪以認定等旨。
      稽諸卷內筆錄，Ａ女於偵查中證稱：伊至上訴人住處時，
      還有其他人在場，後來喝了上訴人提供的調酒後，伊慢慢
      就失去意識（見偵查卷㈠第73頁）；於第一審審理時證稱
      ：（當天）伊有意外喝到酒，因為伊去上訴人住所之前，
      已經有在LINE上面傳訊息說伊不是很能喝酒，麻煩幫伊準
      備飲料就好（見第一審卷第124 頁）；上訴人於偵查中供
      述：大約在10月19日凌晨4 時許，伊在住處房間內，以陰
      莖插入Ａ女陰道，Ａ女當天在伊住處喝2 杯500CC 的水果
      酒，酒精濃度不高各等語（見偵查卷㈠第82、83頁），可
      徵Ａ女於與上訴人發生性交行為之前，確有喝入含酒精之
      調酒，且其並非習於飲酒之人，再上訴人與Ａ女發生性交
      行為係凌晨4 時許，通常為正常睡眠時間。則原判決認定
      上訴人與Ａ女發生性交行為時係在Ａ女飲酒後沉睡之時，
      尚屬有據。上訴人利用Ａ女飲酒後沉睡而不知抗拒致無從
      為同意之表示時，著手進行性交行為，縱Ａ女事後驚醒，
      亦無從免於罪責。
      再者，上訴人於偵查中供承：「（Ａ女是在與你發生性行
      為（之）前還是（之）後睡著？）她（按即Ａ女）本來是
      在我房間睡著，躺在床正中央，我進房間，我抱她移動至
      另一處……」等語（見偵查卷㈠第83頁），則上訴人應認
      識其係乘Ａ女在睡眠狀態，而處於相類於精神、身體障礙
      之不知抗拒情形，對Ａ女為性交行為。原判決認定上訴人
      主觀上有認知Ａ女處於睡眠狀態而為乘機性交，尚無違誤
      。
      原判決既係綜合調查所得之證據而為合理論斷，且並不違
      背證據法則、論理法則，即屬事實審法院採證認事，判斷
      證據證明力職權之適法行使。上訴意旨陳稱：Ａ女事發時
      並無酒醉，係清醒狀態；其主觀上對於Ａ女之酒醉情況並
      無認識，而無犯罪故意云云，徒以自己說詞，指摘原判決
      違法，均非適法之第三審上訴理由。
五、綜上，上訴人上訴意旨，或置原判決所為明白論斷於不顧，
    仍持已為原判決指駁之陳詞，再事爭辯，或對於事實審法院
    取捨證據、判斷證據證明力之職權行使，或就不影響判決本
    旨之事項徒以自己說詞，指為違法，核與法律規定得為上訴
    第三審理由之違法情形，不相適合。本件上訴為違背法律上
    之程式，應予駁回。
據上論結，應依刑事訴訟法第395 條前段，判決如主文。
中    華    民    國   111    年    4     月    21    日
                  刑事第六庭審判長法  官  李  錦  樑  
                                  法  官  蔡  彩  貞  
                                  法  官  林  孟  宜  
                                  法  官  錢  建  榮  
                                  法  官  吳  淑  惠  
本件正本證明與原本無異
                                  書記官
中    華    民    國   111    年    4     月    29    日